【裁判字號】    98,醫,2
【裁判日期】    991222
【裁判案由】    損害賠償
【裁判全文】
臺灣高雄地方法院民事判決                 98年度醫字第2號
原      告  蔡英津
原      告  傅慶祥
原      告  傅靖婷
前列三人共同
訴訟代理人  郭清寶律師
複代理人    鍾靚凌律師
被      告  林進興即林進興醫院
訴訟代理人  洪千琪律師
被      告  黃敦衍
訴訟代理人  林君律師、吳幸怡律師、李亭怡律師
被      告  金良光
被      告  楊志華
訴訟代理人  許清連律師
當事人間請求損害賠償事件，本院民國99年11月22日言詞辯論終
結，判決如下：
  主      文
被告應連帶給付原告蔡英津新台幣壹佰玖拾壹萬貳仟柒佰壹拾元
及自九十九年八月十日起至清償日止，按年息百分之五計算之利
息。
被告應連帶給付原告傅慶祥、傅靖婷各新台幣壹佰萬元及自九十
九年八月十日起至清償日止，按年息百分之五計算之利息。
原告其餘之訴駁回。
訴訟費用由被告連帶負擔五分之二_，餘由原告負擔。
本判決第一、二項於原告蔡英津、傅慶祥、傅靖婷分別以新台幣
陸拾參萬元、參拾參萬元、參拾參萬元供擔保後，得假執行；但
被告如分別以新台幣壹佰玖拾壹萬貳仟柒佰壹拾元為原告蔡英津
、各以新台幣壹佰萬元為原告傅慶祥、傅靖婷預供擔保後，得免
為假執行。
原告其餘假執行之聲請駁回。
  事實與理由
一、原告主張：原告分別為訴外人傅仁貴之配偶及子女，傅仁貴
    於民國95年1 月16日因下腹部疼痛等不適症狀至被告林進興
    即林進興醫院（下稱被告林進興醫院）進行門診治療，由被
    告黃敦衍指示在被告林進興醫院施行X 光攝影及電腦斷層掃
    瞄，由被告楊志華對該電腦斷層攝影判讀，楊志華因過失未
    讓傅仁貴喝下口服對比劑，並為錯誤之判讀，致被告黃敦衍
    持該錯誤之報告單向原告蔡英津及傅仁貴說明，告知若不開
    刀腫瘤會破掉，並建議手術切除，遂於同年11月18日中午進
    行前接手術治療，先由被告金良光進行麻醉，然甫麻醉引導
    過程中即呈病危狀態，轉診至國軍高雄總醫院急診室，由於
    已遭被告等之過失治療，而於95年2 月3 日上午2 時20分因
    缺氧性腦病變合併中樞衰竭而死亡，被告黃敦衍、楊志華與
    金良光有將無腫瘤之病患判斷是有腫瘤、或判讀錯誤或麻醉
    之重大過失，與其受僱人林進興醫院應負共同侵權行為之責
    任。原告蔡英津因而支出醫療費新臺幣（下同）2,010 元，
    喪葬費用410,700 元，及受有喪失扶養費3,527,180 元及原
    告3 人各受有200 萬元精神上之損害。而被告林進興醫院、
    被告黃敦衍、楊志華、金良光等過失之行為縱非連帶責任亦
    應為不真正連帶責任，均應就傅仁貴之死亡負擔連帶賠償責
    任。為此，爰本於債務不履行及侵權行為等法律關係，提起
    本訴，並聲明：(一)被告應連帶給付原告蔡英津5,939,890 元
    、給付傅慶祥、傅靖婷2,000,000 元及均自起訴狀繕本送達
    翌日起至清償日止，按年息百分5 計算之利息。(二)願供擔保
    ，請准宣告假執行。
二、被告之答辯：1 、被告林進興醫院則以：伊僅擔任醫院院長
    ，負責行政事務，無權干涉醫師及醫療專業執業人員之行為
    ，未參與被害人傅仁貴之任何醫療行為，無論就醫師專業或
    行政管理部份，均無須負任何醫療責任。2、被告黃敦衍則
    以：被告依據X 光片及傅仁貴之全身電腦斷層攝影報告，並
    無錯誤，被告於開刀前之各項檢查、判讀及建議開刀等醫療
    行為並無故意或過失，亦無原告所稱被告偽造假腫瘤X 片或
    將他人之腫瘤片移作為傅仁貴所有而誤導；另傅仁貴係於麻
    醉時因狹心症發作而死亡，非因麻醉或開刀而致死，故其死
    亡與被告建議開刀或麻醉行為間無因果關係，又原告所提出
    醫療費、喪葬費等單據並不爭執形式上之真正，但原告應舉
    證明為必要費用，原告蔡英津之法定扶養人除其夫傅仁貴外
    尚有子女2 人，故僅能請求1/3 ，且原告應證明其有不能維
    持生活之情形等語，資為抗辯。3、楊志華則以：伊係以報
    准兼差方式受僱於林進興醫院，執行放射科判讀業務，實施
    全身電腦斷層掃瞄時並未在場，其依專業判讀並無過失，且
    僅係供門診及外科醫師參考，其製作之報告亦經醫審會判定
    無錯誤，又與被告間無醫療契約，自亦不應負債務不履行責
    任。4、被告金良光則以：被告為麻醉醫師就病患之相關病
    史及理學檢查等與麻醉相關風險作評估，無理由拒絕外科醫
    師手術要求，且麻醉與手術之過程均無故意過失，又與被告
    間無醫療契約，自亦不應負債務不履行責任。並均聲明：(一)
    原告之訴及假執行之聲請均駁回。(二)如受不利判決，願供擔
    保請准宣告免為假執行。
三、爭執及不爭執事項：
  (一)不爭執部分：
  1.原告分別為訴外人傅仁貴之配偶及子女，傅仁貴於95年1 月
    16日，由被告黃敦衍在被告林進興醫院門診後，於同月18日
    施行腫瘤切除手術。傅仁貴於手術中發生甫麻醉即發生休克
    之病危現象，經急救後再轉送國軍高雄總醫院，嗣於95 年2
    月3 日死亡，經解剖結果卻發現並無任何腫瘤存在。
  2.對於支出之醫療費用部份不爭執。
  (二)爭執部分：
  1.被告黃敦衍、金良光對傅仁貴之診治過程有無醫療疏失? 又
    其等判讀及施行麻醉之過程與傅仁貴之死亡有無因果關係?
  2.被告3 人應否負連帶賠償之責？如原告得請求被告賠償，則
    原告得請求之金額各為若干?
四、本件被告黃衍敦、楊志華、金良光之行為是否有過失：
（一）、醫療過失的判斷標準:
        由於醫療問題具有極強的專業性（外界對一般醫學領域
        不甚了解）和不透明性（醫學內部對許多疾病之病理機
        制也尚未完全建立），以及醫療行為本身具有特殊性（
        醫療行為大多具有一定風險，療效有一定難度且難以確
        定，多在手術房內或患者身上實施具有私密性，具被實
        施對象亦有體質差異）等原因，在醫療訴訟中一方面要
        維護因醫療行為受損人之權益，另一方面要避免醫護人
        員承擔過重責任而影響到整個醫療制度之發展，因此在
        認定醫護人員之過失上，法院必須盡量謹慎而自制地不
        得侵害醫療人員之專業判斷領域，但醫療行為終究還是
        要回歸到人的本質，其既然是從事管理人類生命和健康
        的工作，依其工作性質就應該承擔防止危險發生之最大
        義務，從而法院在判定醫療行為是否有過失之際，就不
        能單以臨床醫師之慣例行為（醫學的鑑定報告或專家學
        者之意見）為唯一之標準，而必須就整個醫療過程予以
        整體觀察，就醫護人員是否充分注意病患的病情，在決
        定對病患治療方法的內容和程度時，是否根據當時的醫
        學知識，綜合考慮過治療方法的效果和副作用，以及在
        實施治療行為時是否盡到防止危險發生之最大義務加以
        認定判斷。
（二）、本件事實經過:
 1、傅仁貴，身高168 公分，體重72公斤，51年9 月出生，沒有
    抽菸喝酒之習慣，總結上述及參考傅仁貴先生自述過去病史
    、麻醉前檢查之結果、麻醉前之病況，客觀上可肯定傅仁貴
    身體健康狀況良好，被告金良光因此判定傅仁貴為ASA1，麻
    醉風險最低之病人（病歷第8 至10頁參照）。
 2、傅仁貴於95年1 月15日晚間突感左下腹疼痛、肢體乏力、腹
    脹厲害、排便不順等不適，因此於16日至林進興醫院求治，
    由被告黃敦衍主治（病歷第11頁、第42頁參照）。
 3、被告黃敦衍診療後，安排傅仁貴實施靜脈注射X 光攝影檢查
    ，發現左下腹有可疑陰影（病歷第32頁、上半身X 光片參照
    ），因此安排傅仁貴進行電腦斷層掃描（病歷第34至35頁、
    第37頁參照）。該電腦斷層攝影片經被告楊志華判讀，認有
    一巨大小葉片組成之柔軟腫瘤組織（大約7X8X9 公分），在
    左下腹部前方至下方結腸間（病歷第26頁、卷一第65頁、第
    70頁參照）。
 4、被告黃敦衍再安排傅仁貴進行「血液常規檢查」、「尿液常
    規檢查」、「胸部X 光檢查」、「心電圖檢查」、「生化、
    肝功能、腎功能檢查」、「血脂肪血糖尿酸檢查」、「肛門
    鏡檢查」（病歷第4 頁、第19頁參照），血液檢驗報告、尿
    液檢驗報告及肛門鏡檢查結果均在16日當天作成，生化血清
    檢驗報告單、輸血檢驗單、另一張血液檢驗報告單則在17日
    作成（病歷第29頁、第19頁參照）。檢查結果無異常（卷一
    第253 頁參照）。
 5、被告黃敦衍於17日安排胃鏡檢查、大腸鏡檢查（病歷第20至
    21頁、第33頁、第36頁參照），同日之大腸鏡檢查結果發現
    增生性息肉，未發現腫瘤（卷一第252 頁反面、第253 頁參
    照），同日預定18日早上進行胃鏡檢查，18日中午開刀剖腹
    （病歷第14頁、第11頁及其反面參照），17日晚間19：30
    ，傅先生簽署手術同意書，疾病名稱載為「腹內腫瘤」，麻
    醉同意書則記載「需接受切除腫瘤手術」（病歷第40至41頁
    ），由此可見，被告黃敦衍本日應已斷定有腫瘤存在（卷一
    第230 頁參照）。
 6、17日，被告金良光填寫「麻醉前病人訪視評估表」、「麻醉
    照會用紙」（病歷第8 至9 頁），其中訪視評估表記載「診
    斷：腹內腫瘤手術名稱：切除」。
 7、18日早上09：00，傅仁貴接受胃鏡檢查，10：00結束回到病
    房，12：00進入手術室（病歷第11頁反面至第12頁參照）。
    胃鏡檢查呈現胃炎及十二指腸潰瘍，未發現腫瘤（病歷第21
    頁、卷一第252 頁反面參照）。
 8、18日中午12：45開始麻醉，13：00休克，被告金良光施以藥
    物及進行心外按摩，13：15電擊一次，其後狀況未改善持續
    施以藥物支持並聯絡轉送其他醫院（病歷第12頁參照）。
 9、傅仁貴轉送高雄802 陸軍總醫院後，延至2 月3 日因缺氧性
    腦病變合併中樞衰竭死亡。死後經法醫解剖，傅仁貴體內並
    無腫瘤存在（卷一第251 頁反面至252 頁參照）。
（三）、被告黃衍敦行為是否有過失之判斷:
 1、本案中事實為「醫師判定病患腹內存有巨大腫瘤，進而決定
    進行剖腹手術，然事後卻證實該巨大腫瘤並不存在」。因此
    ，首先要為本次的剖腹手術定性。本次剖腹手術究竟是檢查
    腫瘤之方式，還是治療之方法？若屬檢查腫瘤之方式，則必
    須本於醫師倫理六大原則中的「不傷害原則」，剖腹手術是
    否符合「最後手段性」，亦即在進行剖腹手術檢查之前，是
    否已經用盡其他非侵襲性醫療行為進行檢查，而仍然無法確
    定而必須以剖腹加以確定？
 2、被告楊志華之電腦斷層攝影報告中表示腫瘤體積7X8X9 公分
    ，大約如市售即溶咖啡杯般大小。傅仁貴身高168 公分，體
    重72公斤，只屬略胖，若腹腔中確有如此巨大腫瘤，觸診應
    可得知。
 3、被告黃敦衍於16日對傅仁貴安排多項檢查，檢查結果於血液
    學、生化學、心電圖、肝腎功能及癌胚抗原檢測、均無異狀
    （卷一第253 頁參照），若該腫瘤存在且已經非常巨大，為
    何該檢查會均無癌症之反應？如此之落差被告難道不會對被
    告楊志華所作之報告有所懷疑，而選擇進一步其他之方法加
    以確定是否為惡性腫瘤？
 4、倘若該些檢查、檢測無異常尚難斷定腫瘤不存在，則被告黃
    敦衍18日安排之手術其性質為何？欲剖腹探查？或以進展至
    「已確認腫瘤存在，決定進行切除手術」階段？被告黃敦衍
    有時主張該手術係治療方式，有時主張係檢查方式，究為何
    者（卷一第65頁、第72頁、第162 頁、第200 頁反面、第
    255 至256 頁參照）？如果被告黃敦衍確實因存有懷疑，仍
    決定進行剖腹探查，為何不再以其他非侵襲性醫療行為進行
    確認，竟然直接選擇侵襲性醫療行為而為剖腹手術？
 5、然而，被告黃敦衍所進行者並不是確定腫瘤之檢查，卻是判
    定為腫瘤之開刀。次由由麻醉前病人訪視評估表、手術同意
    書、麻醉同意書及診斷書（病歷第8 頁、第40至41頁、卷一
    第230 頁參照）記載，被告黃敦衍診斷傅仁貴為「左下腹腔
    內腫瘤」，是其預定進行的是腹內腫瘤切除手術，並不是只
    是確定是否為腫瘤之檢查手術。此可再由被告黃敦衍於17日
    晚間19：20向原告解釋病情時（病歷第11頁反面），是以「
    確有腫瘤存在，需切除」加以證實。被告以此一腫瘤需開刀
    之前提踐行告知，從而，原告所言「醫生告訴我們我先生肚
    子的腫瘤已經很大，要趕快開刀，不然腫瘤會爆掉」應屬實
    情。
 6、原告方面受被告此一腫瘤需立即開刀之告知，信賴被告之判
    斷，未再選擇其他進一步確定是否為腫瘤之措施，而接受被
    告剖腹開刀之建議。蓋若被告告知原告及病患，難以確知是
    否為腫瘤而需開刀確定，此時病患或家屬可以選擇其他醫院
    ，或要求醫師再以其他方式加以確認是否為腫瘤而不必開刀
    ，但若醫師業已告知其為腫瘤必須馬上開刀，此時家屬因信
    賴醫師之判斷，只有接受開刀一途，已無其他選擇。而此時
    原告方面及傅仁貴之接受開刀手術係出於被告黃敦衍之誤診
    告知而同意，該手術及麻醉之同意即難謂有效，而能阻卻被
    告行為之違法。
 7、被告黃敦衍於偵查中主張，其診斷依據為觸診及電腦斷層掃
    描照片（卷一第338 頁參照）。然先就觸診而言，由於傅仁
    貴體內無腫瘤，故無論被告黃敦衍當時觸得何物，或為臟器
    、脂肪等等，總之絕非腫瘤，以被告黃敦衍行醫至少20年（
    51年出生）之經歷，難認其將非腫瘤之物觸診為腫瘤係屬合
    理。再就電腦斷層掃描照片而言，比對被告黃敦衍提出舉為
    腫瘤存在影像之照片及他人之照片（卷一第217 頁、第356
    頁、第361 頁參照），雖被告楊志華所做之報告將該斷層攝
    影之組織判讀為腫瘤，但被告黃敦衍對照其他所有檢查報告
    卻無任何癌症反應，因此該組織是否為腫瘤上已有疑義，縱
    為腫瘤是否為惡性亦屬未定，縱屬惡性是否已無其他治療方
    式而需直接開刀切除？切除治療之治療計畫為何？病患應如
    何配合？被告是否均已詳為告知而讓病患有所選擇？被告在
    各項資料及計畫尚未周全之情況下，豈可直接作出為惡性腫
    瘤之判斷，並對病患為告知，而使其接受開刀切除之之手術
    ？被告之判斷及醫療措施，並不符合醫療之專業判斷，違反
    防止危險發生之最大義務，其有過失，乃可認定。
 8、行政院醫事審議委員會之鑑定及榮民總醫院高雄分院之鑑定
    報告，雖認為被告依據觸診及電腦斷層攝影報告判斷為腫瘤
    並無疏失，然其並未對整個醫療過程整體觀察，亦未對檢查
    資料所呈現之落差，衡量被告醫師所應具備之注意義務，以
    及其對於被告醫師所為究竟為檢查或治療行為加以區分，亦
    未對被告醫師所為是否具備最後手段性，是否賦予病患自由
    選擇權，以及該醫師專業判斷所依據之基礎是否正確及符合
    專業水準加以論述，該鑑定報告僅就臨床一般醫師之慣例行
    為而為判斷，並未就醫師專業水準所應具備之注意義務加以
    衡量，經本院審查結果尚不能作為被告有利之依據。
（四）、被告楊志華行為是否有過失？
 1、被告楊志華雖未親自從事電腦斷層攝影之操作，僅係就攝影
    之照片而為判讀，但其在對攝影照片結果為判讀時即應注意
    其造成攝影結果之原因為何，亦即對於病患是否為服用對此
    劑或僅注射顯影劑之前提事實加以了解，否則即不能排除攝
    影前因素對攝影結果之影響。
 2、腫瘤之判定對於病患之身體及心理影響何等重大，若非經過
    各種檢查，對檢體加以檢驗還有透過精密之儀器經過反覆求
    證，任何一位醫師當不致在未比對其他相關資料下將該攝影
    結果所呈現之組織判定為腫瘤。然被告楊志華僅對醫院所提
    供呈現異常組織之攝影結果，在未有其他相關資料佐證及進
    一步求證下即逕自在其所製作之報告中判定病患傅仁貴攝影
    照片所呈現者即為腫瘤組織，而無視於病患其他資料顯示病
    患曾因車禍實施過腸部開刀手術，對於該照片所呈現之組織
    究竟為腸道或臟器亦未加以詳為查證，其判斷忽略了醫師應
    防止病患危險之最大注意義務，其所為判讀及製作之報告雖
    有醫學上之根據，卻忽略求證而有草率及恣意之過失，乃可
    認定。
 3、行政院醫事審議委員會之鑑定及榮民總醫院高雄分院之鑑定
    報告，雖認為被告依據攝影結果判斷為腫瘤並無疏失，然其
    並未對整個醫療過程整體觀察，亦未對檢查資料加以比對，
    亦未對是否為腫瘤加以進一步求證，即判斷為腫瘤，該鑑定
    報告僅就臨床一般醫師之慣例行為而為判斷，並未就醫師專
    業水準所應具備之注意義務加以衡量，經本院審查結果尚不
    能作為被告有利之依據。
（五）、被告金良光行為是否有過失？
 1、被告黃敦衍因誤診而預定進行剖腹手術已如前述，然縱使主
    治醫師決定進行手術，仍須經麻醉醫師判斷病患情況是否適
    合接受手術，須俟麻醉醫師認為病患無接受麻醉之風險始可
    進行麻醉，再進而為開刀行為。
 2、病患傅仁貴於17日已進行大腸鏡檢查，18日早上又進行胃鏡
    檢查，胃鏡檢查前必須禁食，麻醉前也必須禁食，傅仁貴在
    胃鏡檢查後是否進食？依據病歷記錄所載，被告金良光並未
    於17日訪視傅仁貴（病歷第8 至9 頁），填表之人為趙恩淇
    （病歷第8 頁）並非被告金良光。而18日早上09：00，傅仁
    貴接受胃鏡檢查，10：00結束回到病房，12：00進入手術室
    （病歷第11頁反面至第12頁參照）。18日中午12：45開始麻
    醉，13：00休克，被告金良光施以藥物及進行心外按摩，13
    ：15電擊一次，其後狀況未改善持續施以藥物支持並聯絡轉
    送其他醫院（病歷第12頁）。在被告金良光為病患實施麻醉
    之前，並無任何資料顯示被告曾對於病患之情況親自予以詢
    問了解，尤其是實施麻醉之前對於傅仁貴是否於胃鏡檢查後
    曾經進食，進食之時間，消化時間之長短，被告均未曾加以
    瞭解。又病患前一晚甫作過大腸鏡檢查，當日上午麻醉前又
    剛作完胃鏡檢查，該二項檢查是否亦有施用麻醉劑，病患之
    體力是否足堪負荷，亦未掌握。
 3、傅仁貴於15日下午即已患病（雖非腫瘤但確有疾病無疑），
    依護理紀錄單可知其相當虛弱，加以自16日、17日至18日早
    上連續接受各項檢查，包括侵入性之大腸鏡檢查、切除大腸
    息肉、胃鏡檢查，隨即須接受麻醉，而被告於實施麻醉前竟
    均未對病患之情況加以掌握，而僅單純為配合開刀而實施麻
    醉，此從卷附護理記錄之記載，即可知該麻醉風險告知書及
    同意書均為護理人員持由病患家屬所簽名，被告對病患既未
    於事前對病患詳為詢問，麻醉前又未對病患各種身體狀況加
    以掌握，即於開刀手術前對於病患實施麻醉，雖麻醉有其一
    定之風險，但麻醉醫師對於病患麻醉前情況之掌握，乃為實
    施麻醉此種高風險醫療行為之前提。其應作為而未作為，難
    謂已盡其避免病患危險之最大義務，被告之行為為有過失乃
    可認定。
 4、二份鑑定報告均以：病人在手術前並無顯著異常，且其自述
    之過去病史與目前病況也無任何危險因子會對麻醉過程產生
    重大影響，進而認傅仁貴客觀上麻醉風險極低，被告金良光
    並無過失。惟被告之過失並不在於其實施麻醉或用藥有何過
    失，而在於事前對病患未詳為詢問，麻醉前又未對病患各種
    身體狀況加以掌握，即於開刀手術前對於病患實施麻醉，並
    未盡到避免病患危險之最大義務，鑑定報告僅就臨床一般麻
    醉醫師之慣例行為而為判斷，並未就本案整體醫療過程加以
    掌握，亦未就麻醉醫師專業水準所應具備之注意義務加以衡
    量，其結果尚不能作為被告無過失之依據。
五、被告之行為和損害結果間是否有因果關係？
 1、本件病患傅仁貴發生死亡之結果，乃屬確定。
 2、本件被告三人所實施之醫療行為未盡避免病患危險發生之最
    大義務而有過失已如前述。
 3、侵權行為損害賠償制度，通說將因果關係分成侵權行為成立
    要件的因果關係和加害人應負損害賠償範圍之因果關係。於
    前者只要能夠認定加害行為產生了損害，侵權行為就能夠成
    立，但為避免使加害者對於加害者所致的一切損害都要承擔
    賠償責任，則必須將損害賠償責任限定於一定範圍內，以免
    產生使加害人過重的損害賠償責任，從而應將關於損害賠償
    之範圍限定於在與加害行為有「相當因果關係」之損害範圍
    內。
 4、相當因果關係是德國法的概念，因為德國民法的損害賠償制
    度是採取完全賠償原則，也就是說只要故意過失之責任條件
    成就，加害人就必須負完全賠償之責，如此使加害人負過重
    之責任，故必須透過相當因果關係對賠償責任加以限定。但
    我國損害賠償制度並未採取德國法之完全賠償制度原則，改
    設有必要以相當因果關係概念來限制賠償責任範圍，因此關
    於損害賠償的理論體系，其因果關係之認定應以加害行為與
    損害間，只要存在著沒有加害行為就一定不會產生損害結果
    之關係，即可認定為有因果關係，至於損害賠償之範圍是否
    為法律所保護，及應受到何種程度之保護，則委由立法者加
    以界定和裁判者予以裁量。
 5、本件病患傅仁貴之所以會產生死亡，若沒有被告楊志華對於
    電腦斷層掃描攝影作出錯誤之判讀，則被告黃敦衍不會依該
    報告作出腫瘤須開刀的決定，而若不是被告黃敦衍未詳為比
    對該報告和各種檢查紀錄並沒有惡性腫瘤之反應，亦不會告
    知病患須立即開刀，而使病患無從再作進一步確認之選擇，
    而必須接受剖腹手術，又若非被告金良光未盡麻醉前告知和
    病患身體情況加以掌握之注意義務，亦不致使病患於身體無
    法負荷之情形下，接受麻醉而產生死亡，因此被告三人之行
    為，均為病患傅仁貴之死亡之原因，而具有因果關係，亦即
    被告三人之過失行為乃病患傅仁貴死亡之共同原因，被告三
    人之過失行為與死亡間均具有因果關係。
六、被告3 人應否負連帶賠償之責？如原告得請求被告賠償，則
    原告得請求之金額各為若干?
（一）、被告應否負連帶損害賠償責任？
      按因故意或過失，不法侵害他人之權利者，負損害賠償責
      任；數人共同不法侵害他人之權利者，連帶負損害賠償責
      任；受僱人因執行職務，不法侵害他人之權利者，由僱用
      人與行為人連帶負損害賠償責任。不法侵害他人致死者，
      對於支出醫療及增加生活上需要之費用或殯葬費之人，亦
      應負損害賠償責任；不法侵害他人致死者，被害人之父、
      母、子、女及配偶，雖非財產上之損害，亦得請求賠償相
      當之金額，於民法第184 條第1 項前段、第185 條第1 項
      前段、第188 條第1 項本文、第192 條第1 項及第194 條
      分別定有明文。次按，「數人共同不法侵害他人之權利者
      ，對於被害人所受損害，所以應負連帶賠償責任，係因數
      人之行為共同構成違法行為之原因或條件，因而發生同一
      損害，具有行為關連共同性之故。民事上之共同侵權行為
      ，並不以共同侵權行為人在主觀上有犯意聯絡為必要，如
      在客觀上數人之不法行為，均為其所生損害之共同原因，
      即所謂行為關連共同，已足以成立共同侵權行為」（最高
      法院85年度台上字第139 號判決要旨參照）。本案被告楊
      志華判讀電腦斷層掃描照片有誤於先，被告黃敦衍繼而未
      盡主治醫師之責予以複核，即驟予決定為傅仁貴施行手術
      ，終至傅仁貴於麻醉術施行時因被告金良光之過失而死亡
      ，堪認被告三人之行為乃共同造成傅仁貴死亡結果之條件
      而具有行為關聯共同性，被告林進興醫院為被告金良光等
      三人之僱用人，揆諸首揭規定及判決要旨，被告即均應對
      原告蔡英津、傅慶祥、傅靖婷連帶負渠等因傅仁貴死亡所
      生之財產上、非財產上損害之賠償責任。
（二）原告所得請求被告負損害賠償責任之範圍？
      1.原告蔡英津已支出之醫療費用部分：
        原告蔡英津主張伊為傅仁貴支出於林進興醫院、國軍高
        雄總醫院就醫之費用共2,010 元，並舉出醫療費用收據
        為證（本院97年度雄調字第147 號卷第14至17頁參照）
        。經核閱屬實，應予准許。
      2.原告蔡英津已支出之殯葬費用部分：
        原告蔡英津主張為傅仁貴支出喪葬費用共410,700 元，
        並提出收據、發票、感謝狀、繳款單為證本院97年度雄
        調字第147 號卷第18至21頁參照），被告黃敦衍就此則
        抗辯以「林溪禪寺感謝狀」所載100,000 元、驗屍服務
        費600 元並非喪葬必要費用原告蔡英津應不得向其請求
        云云。按林溪禪寺感謝狀右上角註明「8 排9 號」，參
        以其下萬安生命事業機構禮儀服務繳款單收款項目「喪
        訂」、「骨缶」，可知支付予林溪禪寺之費用當係用以
        購置納骨塔塔位，被告黃敦衍認為非屬必要，要非可採
        。其次，傅仁貴驟逝，原告蔡英津延請高雄市政府民政
        局殯葬管理所人員為其驗屍，難認於理不合，費用尚屬
        適當，被告黃敦衍猶為抗辯，亦非可採。至於其他支出
        被告均不爭執，且經本院審酌各該項目及數額均屬必要
        ，從而，原告蔡英津此部請求應予准許。
      3.原告蔡英津請求扶養費用部分：
        按「夫妻互負扶養之義務，其負扶養義務之順序與直
          系血親卑親屬同，其受扶養權利之順序與直系血親尊
          親屬同。」；「受扶養權利者，以不能維持生活而無
          謀生能力者為限。前項無謀生能力之限制，於直系血
          親尊親屬，不適用之。」；「因負擔扶養義務而不能
          維持自己生活者，免除其義務。但受扶養權利者為直
          系血親尊親屬或配偶時，減輕其義務。」；「扶養之
          程度，應按受扶養權利者之需要與負扶養義務者之經
          濟能力及身分定之。」民法第1116條之1 、第1117條
          、第1118條、第1119條定有明文。又按夫妻互負扶養
          權利之順序，既與直系血親尊親屬同，自不以無謀生
          能力為必要（最高法院79年台上字第2629號判例意旨
          參照），然仍應以不能維持生活為限。而所謂「不能
          維持生活」，係指無財產足以維持生活可言。
        原告蔡英津固主張：傅仁貴死亡時為44歲，以其平均
          餘命計，應尚有24年應扶養原告蔡英津，再依高雄市
          平均消費支出每月18,319元，即每年219,828 元，故
          伊得向被告請求之扶養費為3,527,180 元【依霍夫曼
          計算式：219828x16.0000000 （此為應受扶養24年之
          霍夫曼係數）≒0000000 】。惟查，蔡英津係50年7
          月20日出生，於傅仁貴死亡時年約45歲，93年至95年
          平均每月所得為16,500元、16,500元、21,818元，主
          要薪資來源均為蔡敏文建築師事務所，名下有房屋、
          土地各一，總值1,992,957 元（本院卷一第164 至
          169 頁參照），顯見蔡英津就業情況及所得均屬穩定
          ，以其資力以觀，尚非處於不能維持生活之狀態，毋
          庸受傅仁貴扶養，此外，蔡英津亦未提出其他證據證
          明其自屆滿法定退休年齡65歲後，有何不能維持生活
          而須受傅仁貴扶養之情事，揆諸上開規定，其請求被
          告賠償其所受扶養費之損失，尚難遽採。
        從而，原告蔡英津此部請求於法不合，不應准許。
      4.原告蔡英津、傅慶祥、傅靖婷請求慰撫金部分：
        按精神慰撫金之酌定，除原告所受之傷害程度外，尚
          應審酌兩造之身分地位、學識經歷、財產狀況、痛苦
          程度等節以定之。
        原告蔡英津之財產、所得、就業情況已如前述，伊與
          傅仁貴應係於74年間結婚，88年離婚，90年再結婚，
          於傅仁貴死亡時，二人夫妻關係已維持近20年，育有
          長女傅靖婷、長子傅慶祥（本院97年度雄調字第147
          號卷第10至13頁參照）。長子傅慶祥現年23歲，長女
          傅靖婷現年25歲，長子年度所得甚微，但名下有房屋
          、土地、田賦共4 筆（本院卷一第30至32頁反面參照
          ）。傅仁貴向來健康狀況良好，竟意外驟逝，渠等所
          受精神上之痛苦諒當甚鉅。
        被告金良光為醫師，95年全年所得2,234,450 元，名
          下財產總值4,457,858 元；93年、94年二年度全年所
          得各為1,967,855 元、2,687,159 元（本院卷一第30
          至45頁參照）。被告黃敦衍同為醫師，所得及財產狀
          況較被告金良光為優（本院卷一第46至51頁參照）。
          被告楊志華亦為醫師，所得及財產狀況當與金良光、
          黃敦衍相若。林進興醫院為上開三醫師之僱用人，自
          當有相當資力，應遠逾三位醫師。
        綜觀上情，本院認原告蔡英津、傅慶祥、傅靖婷請求
          慰撫金各200 萬元，實屬過高，應以原告蔡英津得請
          求150 萬元，原告傅慶祥、傅靖婷各100 萬元，始為
          適當，逾此範圍之請求，即難認有理。
      5.綜上所述，原告蔡英津得請求被告連帶賠償醫療費用、
        殯葬費用及慰撫金共1,912,710 元，原告傅慶祥、傅靖
        婷則各得請求被告連帶賠償慰撫金1,000,000 元。
七、綜上所述，原告蔡英津請求被告應連帶給付原告蔡英津191
    萬2710元及自最後起訴狀繕本送達翌日即99年8 月10日起至
    清償日止，按年息百分5 計算之利息。原告傅慶祥、傅靖婷
    起訴請求被告應各連帶給100 萬元及均自起訴狀繕本送最後
    達翌日即99年8 月10日起至清償日止，按年息百分5 計算之
    利息，為有理由，應予准許，逾此部分之請求為無理由，應
    予駁回。原告勝訴部分兩造分別請求願供擔保准予假執行或
    免為假執行，經核併無不合，爰分別酌定相當擔保金額准許
    之，至被訴部分，其訴既經駁回，假執行之聲請即失所附麗
    ，應併予駁回。
八、結論：本件原告之訴，為一部有理由，一部無理由，並依民
    事訴訟法第79條、第85條第2 項、第390 條第2 項、第392
    條第2 項，判決如主文。
中    華    民    國    99    年    12    月    22    日
                  民事第四庭法  官  陳樹村
以上正本係照原本作成。
如對本判決上訴，須於判決送達後20日內向本院提出上訴狀。如
委任律師提起上訴者，應一併繳納上訴審裁判費。
中    華    民    國    99    年    12    月    23    日
                            書記官  葉姿敏

司法院資訊處製作；財團法人民間司法改革基金會備份。
